行　政　法　院　判　決　　　　　　　　　　　　　八十七年度判字第一九○三號
　　原　　　告　本田技研工業股份有限公司
　　代　表　人　甲○○○
　　訴訟代理人　乙 ○ ○
　　被　　　告　經濟部中央標準局
右當事人間因新型專利舉發事件，原告不服行政院中華民國八十七年三月五日台八十
七訴字第○九三三七號再訴願決定，提起行政訴訟。本院判決如左︰
　　主  文
原告之訴駁回。
　　事  實
緣原告於民國八十年三月二十六日以其「自動二輪車之排氣淨化裝置」係用以轉化機
車內燃機所生廢氣內含之氣態污染物，安裝於擺動式動力單元上，在直的方面被限制
於沿動力單元縱向延伸之中心軸上方，在橫的方面被限制於該動力單元度之內，此
限制使廢氣淨化裝置內之觸媒轉化器受到保護，不致因為路面或路邊各種障礙物所造
成之各種碰撞而直接受損等情，向被告申請發明專利，經被告編為第0000000
0號審查，於原告變更發明名稱為「機車之排氣淨化裝置」，並修正專利說明書後，
准予專利，公告期滿審查確定後，發給發明第五七六一三號專利證書。嗣李治強以本
案申請前已有相同之構造核准專利在先，有違核准專利當時（以下稱當時）專利法第
一條及第二條第二款之規定云云，檢具申請在先之第00000000號「自動二輪
車之排氣淨化裝置」新型專利案（以下稱引證案）公告影本，對之提出舉發。案經被
告審查，為「本案舉發成立，應撤銷其專利權。」之審定，原告訴經經濟部經（八五
）訴字第八五六二七二五三號訴願決定，將原處分撤銷。被告重為審查，仍為「本案
舉發成立，應撤銷其專利權。」之審定，發給台專（判）○五○三一字第一一一八
二二號專利舉發審定書。原告不服，提起訴願、再訴願，遞遭決定駁回，遂提起行政
訴訟。茲摘兩造訴辯意旨如次：
原告起訴意旨略謂︰一、按凡新發明具有產業上利用價值者，得依法申請專利，乃當
時專利法第一條所規定，而違反前揭法條之規定者，任何人得附具證據，向專利局舉
發之，復為同法第六十一條所明定。茲關係人李治強先生係以前揭法條及同法第二條
第二款為舉發之主張法條，而非同法第十五條之規定，故應就關係人所援引之主張法
條，為舉發審定之審查基礎，被告實不應越俎代庖地代關係人另作解釋，如此才不失
主管機關之公允性，不致將異議舉發案與專利申請案混為一談，換言之，主管機關僅
得就關係人所附具之證據及原告據此證據所提答辯理由，為審查基礎，無代為舉證之
權利及義務，如此，方不致偏頗，有失公允。綜上所述，關係人所附具之證據，並無
法證明系爭專利係屬違法，其所援引之主張法條，並不適當，而系爭專利完全符合首
揭法條之規定，再訴願決定、訴願決定及原處分多有違法不公之處，懇請大院鑒核，
賜准判決將一再訴願決定及原處分均撤銷等語。
被告答辯意旨略謂︰起訴理由謂舉發理由並未主張修正前專利法第十五條，被告不應
越俎代庖代為解釋，本件審定法條並不適當云云。惟本件審定理由係謂引證案與本案
係屬同一之發明，引證案具證據力，足以證明本案非屬新發明，因此違反修正前專利
法第一條之規定，本件並非以修正前專利法第十五條來核駁，故原告所言，並不足採
。綜上所述，被告所為本案舉發成立，應撤銷其專利權之審定並無違法，本案原告之
訴無理由，敬請駁回原告之訴等語。
　　理  由
按凡新發明具有產業上利用價值者，得依本法申請專利，固為當時專利法第一條所規
定，惟若未具新穎創作性，即非新發明，自不得申請專利。至同法第二條所列各款，
係屬消極要件，非謂申請前未見於刊物或未公開使用，即得稱為新發明。本件被告以
其曾於八十五年四月十八日函復原告，略以八十五年三月十八日之專利更正申請案不
予受理；被告前於八十五年一月五日所為本案舉發成立，應撤銷其專利權之審定，若
經撤銷時，可再另案提出。惟原告於重為審查時並未提出更正申請，本案仍依公告本
審查。引證案申請在先，且經核准，引證案排氣管在與排氣口的連接部向下方彎曲，
副觸媒設置於排氣管向下彎曲部分到消音器連接部之間的整個區域，主觸媒被設置在
消音器內；本案將第一觸媒轉化器設於排氣管上靠近汽缸之轉折處，第二觸媒轉化器
則設置於排氣管後端附近。兩者第一、二觸媒轉化器（副、主觸媒）之裝設位置、目
的及作用皆屬相同；引證案之廢氣從排氣管經過副觸媒之淨化，再導入消音器內之第
一膨脹室，然後排出再通過主觸媒淨化而流入第二膨脹室，再藉由連通管排至第三膨
脹室、第四膨脹室、第五膨脹室，再排出於排氣管外，本案所產生之廢氣經過第一觸
媒轉化器、第二觸媒轉化器，再由第一腔室、第一溝通管、第二腔室、第二溝通管、
第三腔室、第三溝通管、第四腔室，再從導管排出於大氣中，兩者排氣淨化之流程皆
屬相同；引證案之第三、五圖所揭露其廢氣淨化裝置之排列位置，在直的方面係在引
擎縱向中心軸之上方，而橫的方面並未超出引擎之度，此等安置與本案相同，引證
案足以證明本案非屬新發明，有違當時專利法第一條之規定，乃為本案舉發成立，應
撤銷其專利權之審定。原告不服，循序提起行政訴訟，而主張關係人李治強係以行為
時專利法第一條、第二條第二款為舉發之法條，而非同法第十五條之規定，故被告應
就其所援引之法條為審查基礎，無代為舉證之權利及義務。關係人所附具之證據，並
無法證明系爭專利係屬違法，其所援引之法條並不適當，而系爭專利完全符合首揭法
條之規定，一再訴願決定及原處分多有違法不公之處云云。惟查本案於訴願階段，曾
經經濟部函請國立台灣大學交由該校工學院機械工程學系審查，據該學系審查意見略
謂：「．．．舉發證據二（第00000000案，以下簡稱引證案）之申請日為七
十九年七月，比系爭案之申請日八十年三月早，故應具證據力，訴願理由一所稱之事
實並不成立。訴願理由二稱引證案僅為核准專利公告，其說明無法判斷系爭案是否違
反專利法條。唯引證案之專利申請說明書係公開資料，故仍具證據力。訴願理由三稱
系爭案已向原處分機關申請更正專利範圍，惟依所附資料，並未見其更正內容文件，
此項理由應不成立。又訴願理由三中稱引證案之部分零件不易製造，惟此項說明僅為
其一面之詞，引證案具有所要之功效。引證案與系爭案均採用主觸媒與副觸媒，以降
低排氣中之污染量，兩案之裝設位置、功效均雷同。因訴願理由中對兩案之功效未提
出差異說明，此處不擬詳述。」等情，此有該大學八十五年六月十八日校工字第八
七九七號函所附審查意見書附訴願可稽。而該大學為我國著名高等學府，其所屬工
學院機械工程學系為我國機械工業之學術研究機構，對於機械工程之理論及實務均具
權威性，所為之審查意見具有鑑定之性質，自屬客觀可信。而其意見與原處分及一再
訴願決定機關之意見，並無二致。次查本件被告原處分係謂本案與引證案係屬同一之
發明，引證案具證據力，足以證明本案非屬新發明，因此違反修正前專利法第一條之
規定，乃為舉發成立，應撤銷其專利權之審定，並非以修正前專利法第十五條為核駁
之依據，是原告之上開主張，並無可取。綜上所述，本件原處分仍為「本案舉發成立
，應撤銷其專利權」之審定，於法並無違誤，一再訴願決定遞予維持，俱無不合。原
告起訴意旨，難謂有理由，應予駁回。
據上論結，本件原告之訴為無理由，爰依行政訴訟法第二十六條後段，判決如主文。
中    華    民    國     八十七      年      九      月      十八       日
                    行 政 法 院 第 二 庭
                                審 判 長 評  事      徐  樹  海
                                         評  事      吳  明  鴻
                                         評  事      沈  水  元
                                         評  事      黃  合  文
                                         評  事      林  茂  權
右  正  本  證  明  與  原  本  無  異
                                         法院書記官  陳  佩  玲
中    華    民    國     八十七      年      九      月      十九       日
